臺灣花蓮地方法院刑事判決　　　　　　　95年度交易字第75號
公　訴　人　臺灣花蓮地方法院檢察署檢察官
被　　　告　庚○○
選任辯護人　曾泰源律師
上列被告因業務過失致重傷害案件，經檢察官提起公訴（95年度
偵字第2966號），本院判決如下：
    主  文
庚○○犯業務過失傷害人致重傷罪，處有期徒刑拾月，減為有期
徒刑伍月，如易科罰金，以銀元參佰元即新臺幣玖佰元折算壹日
。
    事  實
一、庚○○係花蓮市公所清潔隊資源回收車司機，為從事駕駛業
    務之人，於民國95年2月8日10時20分許，其駕駛車號832-BH
    資源回收車停放於花蓮市○○街 261號前車道上，於處理資
    源回收事務完畢後，人上車坐於駕駛座欲駛離前，欲關閉車
    門而為向外開啟車門時，應注意停車向外開啟車門時，應注
    意行人、車輛並讓其先行，而依當時情形，並無不能注意之
    情事，竟疏未注意後方來車狀況，貿然向外開啟左前車門，
    適同向後方有乙○○騎乘車號 PZX-815機車後載曾志暐駛來
    欲自資源回收車左方直行通過時，突遭該資源回收車左前車
    門框及門板敲撞其所駕車之機車右照後鏡及其肩部與頭部所
    戴安全帽右側後，因重心不穩人車倒地（己○○受傷部分未
    具告訴），乙○○並因此受有頸椎第3節至第6節脊椎損傷、
    頭部撕裂傷等傷害，並因第 5頸椎骨折導致脊髓神經受損嚴
    重難治，造成兩側下肢癱瘓（肌力僅有 1分）之重傷害。庚○○肇事後，於警方到場時，在警方尚不知肇事者前，當場
    承認為肇事人而接受裁判。
二、案經乙○○訴由花蓮縣政府警察局花蓮分局報請臺灣花蓮地
    方法院檢察署檢察官偵查起訴。
    理  由
壹、證據能力部分：茲辯護人對於公訴人引用證人乙○○、辛○○、戊○○警詢筆錄及被告於警詢中之陳述均有所爭執，不
    同意於審判中作為證據，爰先予論述如下：按被告以外之人
    於審判外之言詞或書面陳述，除法律有規定者外，不得作為
    證據；被告以外之人於檢察事務官、司法警察官或司法警察
    調查中所為之陳述，與審判中不符時，其先前之陳述具有較
    可信之特別情況，且為證明犯罪事實存否所必要者，得為證
    據；刑事訴訟法第159條第1項、第159條之2分別定有明文。
    經查，證人乙○○於警詢中所陳關於本案車禍發生之過程、
    辛○○於警詢中所陳目擊車禍發生之經過、戊○○於警詢中
    所陳處理本案車禍過程等陳述，與其等於審判中證述大致相
    符，是認乙○○、辛○○、戊○○之警詢筆錄無證據能力。
    另公訴人引用被告之警詢筆錄 2份，辯護人主張無證據能力
    ，經查，第1份被告警詢筆錄係在95年2月8日下午2時許，在
    花蓮分局交通事故處理小組，由警員丙○○詢問製作，雖未
    全程連續錄音，然質諸證人丙○○到庭證稱：上開筆錄製作
    過程係警員以一問一答方式詢問，均由被告自行陳述，未錄
    音係其疏忽等語，惟刑事訴訟法第100條之1前段固然規定訊
    問被告應全程連續錄音，然上開規定之目的係為了擔保被告
    在訊問過程中不會遭受任何不當訊問之情形，且我國刑事訴
    訟法並未規定一旦未全程錄音，該份筆錄即無證據能力之規
    定，故該份被告之警詢筆錄既然非出於強暴、脅迫、利誘、
    詐欺、疲勞訊問或其他非法不正方式所取供，且查與事實相
    符（詳敘於理由中），故認有證據能力。另查，第 2份被告
    警詢筆錄係於95年 5月21日，在花蓮分局偵查隊，由警員金
    淦福、黃成文製作之警詢筆錄，經本院勘驗上開警詢筆錄錄
    音帶，亦係警員採一問一答方式並全程錄音，並無出於強暴
    、脅迫、利誘、詐欺、疲勞訊問或其他非法不正方式所取供
    ，而該份警詢筆錄內容雖非一字一句記載，而係摘要記載，
    並然與被告原意大致相符，此有本院準備程序勘驗筆錄 1份
    附卷可參（見本院卷第55至59頁），惟該份警詢筆錄被告並
    未自白犯罪，故本院認無證據能力，附此敘明。
貳、認定有罪部分：
一、訊據被告庚○○固不否認其為花蓮市公所資源回收車司機，
    於上揭時、地駕駛上開車輛進行資源回收業務而停放上開路
    段等情不諱，然矢口否認本案車禍其有過失責任，辯稱：伊
    當時已經坐上駕駛座並關閉車門欲駛離，才聽到後方有車輛
    碰撞聲，本件車禍係乙○○自行騎車不慎撞及資源回收車後
    方才人車倒地，與伊無關云云。但查：
（一）上開事實，業據證人即告訴人乙○○於偵查中及本院證述
      甚明，核與證人己○○、辛○○於本院之證述、證人甲○○於警詢之證述大致互核在卷，質諸證人乙○○於本院證
      稱：「當天我騎機車載曾志暐，前面有 1台資源回收車停
      在路中，因為右邊的路很窄，我無法通過，所以就從回收
      車的左邊通過，而且當時回收車沒有播放音樂，也沒有人
      下車指揮，之後我要通過該車車頭處，所感覺我的頭部右
      側有遭到撞及，後來我就倒地，之後的事情我就不知道。
      」、「（問：之前於警局為何陳述說是頭及右肩遭門撞及
      ？）當時我說是右側頭部，而且當時我沒有看筆錄的內容
      ，警察也沒有拿筆錄給我看，我當時是經過車頭，所以當
      下我推定是車門撞到我。」、「（問：於偵查中陳述是回
      收車開門，頭部有戴安全帽為何如此陳述？）因為當時我
      要超車時，原先沒有看到車門打開，騎到車頭時右側頭部
      遭到撞及，所以我推測可能是他開門時打到我的頭部。」
      等語，而證人曾志暐亦到庭證稱：「乙○○資源回收車的
      左方騎乘過去，因為資源回收車的右方已經沒有空間。」
      、「（問：乙○○在車子超過資源回收車時，是否有擦碰
      到資源回收車左側車身的中段或是後段？）沒有。」、「
      （問：乙○○通過資源回收車之際為何會人車倒地？）因
      為當時他往車子的左方騎，於靠近資源回收車左側車門的
      地方被外力撞擊。」、「（問：當時乙○○倒地的位置？
      情形？）當時他躺在我左後方的，我在他的前方，他平躺
      在地，後腦已經有撞擊，流血。」、「（問：車禍當時資
      源回收車是否有音響？）沒有。」、「（問：車禍當時資
      源回收車是否有駕駛的狀況？）沒有。」、「（問：為何
      於警詢中提及資源回收車停在道路上開車門而發生車禍，
      但是剛剛陳述不知道資源回收車有無開門？（提示筆錄並
      告以要旨）」我當時有跟警察這樣說沒有錯，因為我的感
      覺是資源回收車有開車門，剛剛沒有說是因為我不能確定
      ，但我覺得有外力撞擊是開車門所致。」、「（問：所謂
      感覺開車門是何意？）因為當時是騎乘到車門附近，突然
      有外力撞擊，所以認為是開車門造成。」、「（問：他（
      指乙○○）作筆錄前，你們 2人是否有一起回憶案發時的
      情形？）沒有。」、「（問：你們行經資源回收車後面車
      斗時是否有操控不穩或是擦撞的情形？）沒有。」、「（
      問：為何於 9月12日的警詢筆錄陳述當時乙○○載著你，
      你眼睛看著前方，乙○○從資源回收車左方經過，如何發
      生車禍，撞擊到何處你也不知道，為何如此？）（提示偵
      卷52頁並告以要旨）我的意思是遭外力撞擊到何處我不清
      楚。我看車子前方是指在距離案發地點約 3、40公尺前看
      ，但發生車禍前恰巧是看左邊。」、「（問：之後是否騎
      案發當時的機車模擬？）是的。」「（問：警察是否有開
      啟車門看到有一個痕跡？（提示偵卷35頁））有做模擬。
      」等語，而質諸案發現場證人辛○○、甲○○分別於本院
      及警詢均證稱，車禍係其等傾倒資源回收物至資源回收車
      後返家門前所發生，斯時被告作業完畢登上資源回收車，
      車輛係停止狀態，其等雖未目擊車禍碰撞之過程，然因其
      等所站立之位置，可確認乙○○機車絕非撞及到資源回收
      車之車尾等情，綜以上開證人之供述，本案車禍發生係乙○○騎車經過上開資源回收車左側車門時，突然遭外力敲
      撞所致，況參以被告於第1次警詢之初（即95年 2月8日下
      午 2時許）亦自承：「（問：你何時、地發生車禍？肇事
      經過情形為何（初撞及部位、原因）我於95年2月8日上午
      10時20分許。在花蓮市○○街261號前。我駕駛車號832-B
      H號特種車，於花蓮市○○街261號由西往東停車後關車門
      。在上述時間及地點，我車左前車門與車號PZX- 815號重
      機車，該車與我（同）方向直行之右側車身碰撞而發生交
      通事故。「肇事前我由後視鏡看到對方在後方約70-80 公
      尺左右，我是停車要收取資源物並打警示燈，作業已完成
      後上車關車門時突然遭對方撞擊。」等情，自承本案車禍
      發生之時點，係在其上開關車門時所發生，且 2車碰撞處
      ，係其車左前車門與乙○○機車右側車身，且與上開證人
      供述大致相符，故被告上開第 1次警詢之自白，認應屬實
      。
（二）另本院再以本案現場車禍所留跡證比對，經查，案發後經
      承辦員警丙○○檢視上開資源回收車左車門，該車門開啟
      時，左側車門框最低處離地約 105公分，其上之車窗下緣
      離地約160公分，而該左側車門框離地約120公分處，有一
      疑似敲撞點之擦痕，此有卷附偵查卷第35頁照片可參，質
      諸證人丙○○到庭證稱：「（問：我們當時是以回收車開
      啟車門，如果人其在機車上，其高度是否可以達到門碰撞
      之情形，後來發現如果車門打開就有可能碰到身體肩膀的
      部位」、「（問：有無拍攝到車門撞擊點？）有，就是偵
      卷第35頁我圈起來的地方」、「（問：當時被告於警詢時
      陳述剛好關門時就發生撞及，或時關門後他發動車子後才
      發生撞及？）當時被告陳述是關門時後，沒有說明是關門
      那剎那或是關門後，我向被告當時應該是指關門那剎那」
      、「（問：問為何會想去看車門並拍照？）我是因為被告
      上開陳述（指被告第 1次警詢所述內容）後才去拍照」等
      情，且經警方以證人己○○騎乘本案機車於上開資源回收
      車左側車門處比對相關高度，上開資源回收車左側門框擦
      撞痕處，恰為該機車右照後鏡之外緣處，此亦有偵卷第33
      頁照片附卷可稽，再檢視案發現場拍攝機車倒地照片，機
      車肇事後係向左倒於資源回收車左前方，方向與車道平行
      ，而機車右側照後鏡明顯歪斜致鏡面朝上（天空方向），
      與機車正常騎乘時右照後鏡應係朝右上方，鏡面朝機車後
      方之狀況明顯不同，此亦有偵卷第19頁證人、第22頁照片
      可參，可推知本案車禍發生時，於機車倒地前，該機車右
      側照後鏡外緣應有與資源回收車門框發生敲撞碰，才造成
      致該照後鏡倒地時呈傾斜狀態，另查，乙○○案發時所戴
      之安全帽右側護耳處、中間偏右之頂部、左右兩側等處，
      亦有明顯大面積刮痕，此經本院勘驗無訛，並有卷附偵卷
      第40頁安全帽照片可參，茲警方以曾志暐頭戴該安全帽騎
      乘本案機車比對高度，己○○肩部離地約 135公分，而其
      頭戴安全帽自右側護耳處、安全帽右側最外緣處，分別係
      離地約143公分、155公分，此有卷附偵查卷第36頁至第41
      頁照片可參，而己○○身高與乙○○身高大致相同，此經
      證人己○○到庭證述甚明，將之與上開資源回收車車門門
      板高度比對，足見案發時乙○○騎乘上開機車平行於該資
      源回收車左側車門處時，上開肩部、安全帽高度均係在上
      開資源回收車車門板高度範圍內，可證被告若向外開啟左
      側車門時，車門板或車框確實可能敲拍到乙○○之右肩部
      及安全帽右側，再佐以交通事故現場圖及現場照片，上開
      機車刮地痕之初始點係資源回收車車頭附近，而刮地痕落
      在雙黃線與資源回收車左側中間，大致平行雙黃線，可證
      機車倒地前應係直行在資源回收車之左側，而於資源回收
      車車頭附近倒地甚明。是依上開車禍現場跡證比對結果，
      亦與上開供述證據所得結論一致。
（三）至被告事後改異前詞，辯稱本案車禍係其關閉車門後才發
      生，本案車禍係乙○○自行騎車撞及其駕駛之資源回收車
      才倒地等情，惟就本案車禍之發生，質諸被告於偵查中供
      稱：「他（乙○○）的機車狀到我車子尾後面，並沒有撞
      到我駕駛座車門」等語，於本院準備程序中供稱：「當時
      我已經坐在駕駛座，門已經關起來，已經處理好我準備該
      到前面定點，當時車沒熄火，但是停止的，我是聽到車子
      有撞擊聲音，碰一聲是從後面的聲音，後來我就看到被害
      人還有機車倒在我車子的前方 1公尺多」等語：於本院96
      年 7月17日審理程序則供稱：「（問：對證人丁○○當庭
      所證有何意見？）當時車子沒熄火，我們剛出發，門已經
      完全關好，已經駕駛了一段路，就發生車禍」、「（問：
      對證人丙○○當庭證述有何意見？）我當時說我都關好門
      ，車子已經往前開，才聽到碰撞聲」等語，復於本院96年
      7 月26日審理程序又供稱：「（問：事故發生時，你當時
      坐在車上，車子是否移動？）沒有」、「（問：事故發生
      當時你說只有聽到碰一聲，是機車倒地聲或是撞擊到你車
      子聲音？）我聽到覺得是撞及我車子聲音，聲音在護欄就
      是水箱那邊」、「（問：被害人撞倒你水箱是一個點或一
      個面？）連續擦撞」、「（問：關門時是否有看後照鏡？
      ）有」、「（問：看到什麼？）沒看到什麼」、「（問：
      有無看到被害人的機車？）沒有」、「（問：關門後做何
      事？）要準備起步，尚未起步，就聽到碰一聲」等語，被
      告關於本案車禍發生時，其駕駛資源回收車之狀態（究係
      處於停車、起步、抑或行駛狀態），以及其聽聞碰撞聲處
      （究係被害人乙○○係擦撞資源回收車車尾或左側車身下
      方水箱護欄處）等情，前後所述出入甚大，且反覆不一，
      顯非事實。
（四）又被告及辯護人雖辯稱：本件係乙○○因超越資源回收車
      時，自行撞及資源回收車左側中段之黃色護欄，始因操控
      不穩而倒地，況護欄內之水箱亦破裂，地上留有水漬，此
      有拍攝到之機車車頭、地面水漬等照片為證（見本院卷第
      49頁下方、第52頁上方照片），然查，依辯護人所提之機
      車車頭照片所示，雖有疑似黃色刮痕之痕跡，然依照片所
      示之刮痕面積甚大，一般人之肉眼即可辨識，警員依理於
      到場處理時，應可立即拍照存證，而不致有遺漏，若警員
      有所疏漏，被告於攸關其己身有無過失之情形下，更應仔
      細檢視，而促其拍照，然參酌證人林慶郎於本院中具結證
      稱：機車沒有明顯的摩擦痕，車頭也沒有黃色油漆的痕跡
      ，機車雖有刮痕但沒有顏色，判斷是摔倒後的擦痕等詞（
      見本院卷第 98、100頁），且依警員於車禍現場及事後所
      拍攝之機車照片所示，機車車頭確實沒有任何明顯之黃色
      擦痕（見警卷第36頁、偵查卷第22、36頁），是以，辯護
      人所提之上開照片恐因機車緊靠在資源回收車旁進行比對
      ，而車殼留有黃色護欄所反射之倒影所致。又查，雖辯護
      人所提之照片，亦顯示資源回收車水箱下方有一處水漬（
      見本院卷第49頁下方照片），然證人丙○○亦證稱：伊到
      場時，水箱沒有水流出來，水箱沒有破裂，不清楚為何照
      片顯示地面上有水漬等語（見本院卷第96、98頁）。況被
      告雖辯稱水箱下方開關處有破裂而漏水，然由辯護人所提
      之照片所示，於水箱開關之左側上方即有一道水漬，實有
      可能該水箱之上方即有一處漏水，而與被告所辯之位置即
      有不一，且水箱係包覆於護欄內，乙○○該如何駕車直接
      撞破水箱？故被告及辯護人上開辯詞，實未能採信。雖證
      人林慶郎於本院另證稱：伊判斷乙○○係先撞及黃色護欄
      再碰到開啟的車門而倒地，因黃色護欄上有灰塵被抹去的
      痕跡云云（見本院卷第 99、100頁），且辯護人以此作為
      有利於被告之證據，然查，依理若機車於行駛中先撞及資
      源回收車之護欄，即應會在護欄或機車上留下擦痕，然本
      件並無任何擦痕，已如前述，且若行徑中之機車一旦撞及
      護欄，應即刻倒地，如何能在撞及護欄後仍安然操控，再
      被開啟之車門撞及，且由本件機車及乙○○、己○○之倒
      地位置以觀，亦與被告所辯情形不符，況證人丙○○所稱
      有見到護欄上有灰塵抹去痕跡等詞，縱然屬實，因未能精
      密地鑑驗是否兩車擦撞所致，故實未能一概而論，是以尚
      難因證人丙○○之個人推測之詞，作為對被告有利之採認
      ，併此說明。
（五）綜上，足認本案車禍之發生，係被告返回資源回收車欲離
      駛前，欲關上車門而向外開啟之際，未及注意後方有乙○○騎乘之機車，導致該左側車門門框敲撞到乙○○機車右
      側照後鏡，同時車門板或車框敲拍到乙○○肩部及其頭戴
      安全帽右側外緣處，致乙○○重心不穩而人車倒地受傷甚
      明，此外並有道路交通事故現場圖、道路交通事故調查報
      告表、道路交通事故現場草圖、現場照片數張等資料可參
      。此外，本案車禍經送臺灣省花東區車輛行車事故鑑定委
      員會鑑定結果，亦認本案庚○○駕駛資源回收車於車道暫
      停後，向外開啟左前車門時，未注意左後來車並讓行進中
      車輛先行，為肇事主因；此有上開鑑定委員會95年 7月20
      日花東鑑字第0956101470 號函所附鑑定意見書1份存卷可
      參，是本案事實已臻明確。
二、按停車向外開啟車門時，應注意行人、車輛、並讓其先行，
    道路交通安全規則第112條第1項第15款定有明文。（按該規
    定嗣經修正為上開條例第112條第3項：汽車臨時停車或停車
    ，開啟或關閉車門時，應注意行人、其他車輛，並讓其先行
    ，並自95年7月1日起施行）被告駕車自應注意上述規定，查
    本件車禍當時天候晴有日間自然光線、視距良好，此有道路
    交通事故調查報告表 1紙附卷可參，故案發當時並無不能注
    意之情事，被告卻仍疏於注意車後行車狀況，因而肇致本件
    車禍一情，顯有過失，已如上述，且被害人乙○○因本案車
    禍受有有頸椎第3節至第6節脊椎損傷、頭部撕裂傷等傷害，
    而第 5頸椎骨折導致脊髓神經受損，造成兩側下肢癱瘓（肌
    力僅有1分）、肘關節（含）以上肌力為3分，肘關節以下肌
    力為 1分，排尿、排便功能障礙，需他人代為操控輪椅，其
    神經受損為嚴重難治，此有財團法人慈濟綜合醫院96年 1月
    15日（96）慈醫文字第000147號函所附病情說明書、96年 3
    月 1日（96）慈醫文字第000505號函所附乙○○病歷資料及
    診斷證明書各 1份在卷可稽，故認已達重傷害程度。又被告
    之駕車過失行為與被害人受傷結果之間有因果關係，亦足以
    認定。本案事證明確，被告犯行堪以認定，應依法論科。
三、按行為後法律有變更者，適用行為時之法律，但行為後之法
    律有利於行為人者，適用最有利於行為人之法律，刑法第 2
    條第 1項定有明文。查被告行為後，有關刑法第62條自首及
    第41條第 1項前段易科罰金折算標準等規定均有變更，並於
    94 年2月 2日修正公佈，業於95年7月1日施行，茲就上開法
    條新舊法比較後，行為後（即新法）之規定均未有利於被告
    ，故應適用行為時之法律（即舊法）。又查，被告案發時係
    花蓮市公所清潔隊駕駛資源回收車司機，平日擔任駕駛資源
    回收車之工作，係反覆執行駕駛業務，自屬從事業務之人。
    故核被告所為，係犯刑法第284條第2項後段之業務過失致重
    傷害罪。又被告於警員知悉肇事者前坦承肇事，並卷附道路
    交通事故肇事人自首情形紀錄表 1份在卷可查，應依修正前
    刑法第62條之自首規定，減輕其刑。爰審酌被告素行尚佳，
    並無犯罪前科，因其關閉車門前，未注意後方行車狀況之疏
    失，造成被害人乙○○因此受有如上所載之重傷害，損害程
    度甚鉅，而被告犯後改異警詢之自白，否認犯行，飾詞狡辯
    ，且迄今尚未與被害人達成和解，難認有悔悟之意等一切情
    狀，量處如主文所示之刑，並依修正前刑法第41條第 1項前
    段之規定，諭知易科罰金之折算標準，以示懲儆。末查，本
    件被告犯罪時間係在96年 4月24日以前，所犯合於中華民國
    96年罪犯減刑條例第2條第1項第3款之規定，故減其宣告刑2
    分之1，並依上開折算標準併為易科罰金諭知。
據上論斷，應依刑事訴訟法第299條第1項前段，刑法第2條第1項
前段、第284條第 2項後段，修正前刑法第62條前段、第41條第1
項前段，中華民國96年罪犯減刑條例第2條第1項第3款、第7條、
第9條，罰金罰鍰提高標準條例第1條前段、第 2條，現行法規所
定貨幣單位折算新臺幣條例第2條，判決如主文。
本案經檢察官張立中到庭執行職務。
中　　華　　民　　國　　96　　年　　8 　　月　　9 　　日
　　　　　　　　　      臺灣花蓮地方法院刑事第三庭
                            審判長法  官  鄭培麗
                                  法  官  鄭光婷
                                  法  官  張嘉芬
上列正本證明與原本無異。
如對本判決不服，應於送達後10日內，向本院提出上訴狀（上訴
狀應記載具體上訴理由並應抄附繕本）告訴人或被害人如對於本
判決不服者，應具備理由請求檢察官上訴，其上訴期間之計算係
以檢察官收受判決正本之日期為準。
                                  書記官
中　　華　　民　　國　　96　　年　　8 　　月　　14　　日
附錄本判決論罪之法律條文：
中華民國刑法第284條第2項：
（過失傷害罪）
從事業務之人，因業務上之過失傷害人者，處 1年以下有期徒刑
、拘役或1千元以下罰金，致重傷者，處3年以下有期徒刑、拘役
或2千元以下罰金。
附表：
┌───┬───────┬────────┬──────┐
│比較  │舊刑法於本案適│新刑法於本案適用│依從舊從輕原│
│法條  │用之法律效果  │之法律效果      │則比較結果  │
├───┼───────┼────────┼──────┤
│刑法第│應減輕其刑    │得減輕其刑      │本條依新、舊│
│62條  │              │                │法比較，舊法│
│      │              │                │較有利被告。│
│      │              │                │            │
│      │              │                │            │
├───┼───────┼────────┼──────┤
│刑法第│依修正前罰金罰│如易科罰金，以新│本條從舊刑法│
│41條第│鍰提高標準條例│臺幣1,000元、   │較有利於被告│
│1項前 │第2條規定，易 │2,000元或3,000元│            │
│段    │科罰金數額提高│折算1日         │            │
│      │為100倍，如易 │                │            │
│      │科罰金，以銀元│                │            │
│      │300元即新臺幣 │                │            │
│      │900元折算1日  │                │            │
└───┴───────┴────────┴──────┘
